【裁判字號】    89,重上,1
【裁判日期】    890502
【裁判案由】    返還所有物
【裁判全文】
臺灣高等法院臺南分院民事判決  八十九年度重上字第一號   Ｋ
      上  訴  人  李  明  忠
                  鄭  朝  居
                  吳  連  智
                  陳  寶  琳
      共      同
      訴訟代理人  陳  文  忠  律師
                  蔡  青  芬  律師
      被上訴人    台南縣政府  設台南縣新營市○○路三六號
      法定代理人  陳  唐  山  .
      訴訟代理人  黃  紹  文  律師
                  徐  美  玉  律師
                  黃  溫  信  律師
右當事人間請求返還所有物事件，上訴人對於臺灣臺南地方法院中華民國八十八年十
月二十六日八十七年重訴字第三八五號第一審判決提起上訴，本院判決如左：
      主      文
上訴駁回。
第二審訴訟費用由上訴人負擔。
      事      實
甲、上訴人方面：
  一聲明：求為判決：
    (一)原判決不利於上訴人部分廢棄。
    (二)右廢棄部分，被上訴人在第一審之訴應予駁回。
    (三)第一、二審訴訟費用由被上訴人負擔。
  二陳述：除與原判決記載者相同，予以引用外，補稱：
    (一)原判決關於上訴人吳連智提出之公有土地繳納代金地租聯單部份，以上訴人吳
      連智提出之前開單據未蓋有台南縣政府官章及單據上未載明土地之詳確範圍、
      使用情況，而認難以證明與上訴人吳連智目前占用之位置相同，而未採為證明
      租賃關係存在之證據，惟查：
      1.上訴人吳連智於原審中提出之公有土地繳納代金地租聯單載明係台南縣政府
        之單據，並由七股鄉公庫收受該地租，此應不可能由上訴人吳連智所偽造，
        上訴人吳連智並可提出正本以供查驗，益足證該單據之真正，被上訴人否認
        其真正應不可採。
      2.該土地繳納代金地租聯單雖未記載詳細範圍、使用情況，惟上訴人吳連智之
        祖先早在日據時代即已在系爭土地開墾養殖並定居於系爭土地旁之十分塭，
        此有日據時代之戶籍謄本為憑，數十年來雖有因河水沖積而有有土地面積增
        減之情形，惟位置並未改變，此凡在上訴人周圍開墾養殖者均可證明。
    3.上訴人吳連智自父親吳添才逝世後，繼受租賃權而繼續養殖迄今，依民法第
        四百五十一條「租賃期限屆滿後，承租人仍為租賃物之使用收益，而出租人
        不即表示反對之意思者，視為以不定期限繼續契約」之規定，而上訴人在租
        賃期間屆滿後未於「一般交易觀念所認為相當之時期內」（最高法院三十七
        年上字第八二八八號判例參照），為表示反對之意思，而任憑上訴人繼續就
        租賃物為使用收益，直至今日。揆諸前開民法第四百五十一條之規定，上訴
        人吳連智間就系爭土地，顯已存在不定期租賃關係。
      4.其餘上訴人部份亦均在系爭土地上開墾養殖使用數十年以上，惟其等之前手
        繳納代金地租之收據均已遺失未能提出，上訴人等目前正積極查證當初繳納
        代金地租之承租人姓名以供鈞院向七股鄉公所調閱相關單據，是上訴人等占
        用系爭土地均係因有不定期租賃關係存在，應非無權占有。
      5.上訴人等在民國六十三年間有透過省議員向省政府陳情，台灣省政府答以暫
        以局部變更曾文溪出海口地區引水區域線，在未測量前請台南縣政府酌情處
        理，并依據目前耕作與漁塭狀況，不得再繼續擴大，以免爾後勘測時農漁民
        遭受無謂損失，經核可行准予照辦；省水利局復於民國七十年間同意現有漁
        塭戶立具切結書聽候政府規劃，上訴人等乃依省水利局指示，立具切結書並
        由公證人認證在案；嗣於民國七十年發生九三水災大水沖壞上訴人等養殖戶
        圍築之漁塭，經上訴人等人陳情後，被上訴人同意准予持有切結書之魚塭業
        主機械由被上訴人或七股鄉公所派定之監督人員進入修復。此外被上訴人在
        民國七十五年間復與上訴人等人進行開發協調會，會中達成協調結論(三)：「
        縣府確認現有漁塭之使用人為合法權益人」上開佔有使用之情事，為被上訴
        人在刑事自訴程序所不爭執，為刑事判決所採認，並可傳喚證人黃青山、蔡
        縛等人到庭，即可查明。是上訴人占用系爭土地應已得被上訴人同意並確認
        可繼續在其上開墾養殖，上訴人應非無權占用自明。
    (二)鈞院向台南縣政府函查上訴人吳連智所提出之公有土地繳納代金地租聯單等相
      關資料，雖台南縣政府答覆以該等資料係民國四十一、四十二、四十五、四十
      六、四十七、四十八年間憑證，已逾保管期限，故無法提供等語，惟由上訴人
      吳連智提出之地租聯單上蓋有台南縣政府公印，及台南縣政府函中亦未否認其
      真正，謹稱該資料逾保管期限，此應足證上訴人吳連智所提出之地租聯單應為
      真正無訛。
    (三)證人卓萬成及黃填於鈞院均證稱：上訴人吳連智從小就隨父親在系爭土地上墾
      殖，並稱上訴人吳連智和其父親承租之土地一直就在那裡，不可能變動等語（
      鈞院89.3.3準備程序筆錄），是上訴人吳連智確實繼受其父親吳添才承租系爭
      土地之權利迄今，應可證明，依民法第四百五十一條「租賃期限屆滿後，承租
      人仍為租賃物之使用收益，而出租人不即表示反對之意思者，視為以不定期限
      繼續契約」之規定，而上訴人在租賃期間屆滿後未於「一般交易觀念所認為相
      當之時期內」（最高法院三十七年上字第八二八八號判例參照），為表示反對
      之意思，而任憑上訴人繼續就租賃物為使用收益，直至今日。揆諸前開民法第
      四百五十一條之規定上訴人吳連智間就系爭土地，顯已存在不定期租賃關係
      。
  三證據：除援用第一審所提證據外，補提台南縣政府公有土地繳納代金地租聯單影
    本七紙，函請向臺南縣七股鄉公所、臺南縣政府查覆有無所載承租人繳納租金之
    情及聲請傳訊證人卓萬成、黃填。
乙、被上訴人方面：
  一聲明：求為判決駁回上訴。
  二陳述：除與原判決記載相同者，予以引用外，補稱：
    (一)本件上訴人上訴意旨，關於上訴人吳連智部份係主張伊使用系爭河川地有繳納
      代金地租，且由臺南縣七股鄉公庫收受，不可能係上訴人吳連智所偽造，且上
      訴人吳連智之祖先於日據時期即已在系爭土地開墾養殖並定居於系爭土地旁之
      十分塭，數十年來土地面積雖有因沖積而增減，但位置並未改變凡在周圍開墾
      養殖戶均可證明，上訴人吳連智自父親吳添才過世後繼受租賃權而繼續養殖迄
      今，依民法第四百五十一條之規定，視為以不定期限繼續契約，上訴人吳連智
      即有合法之佔有權源。惟查：
      1.上訴人所提出之繳納代金地租聯單，業於被上訴人於原審所否認，上訴人吳
        連智自應負文書真正舉證之責任。就此鈞院曾向臺南縣七股鄉公所函查上開
        地租聯單相關之地租、地號及位置之相關資料，據臺南縣七股鄉公所八十九
        年二月一日八九所建字第一０四五號函文覆稱：該所已無民國四十一年至四
        十八年之河川公地承租資料，有覆函附於卷內可按又被上訴人亦無該項上訴
        人吳連智所提出之繳納代金地租聯單之相關憑證，上訴人吳連智所提出之該
        聯單顯不得做為合法佔用系爭土地之依據。
      2.上訴人吳連智所主張之戶籍謄本所載之住址非在本件系爭土地上且是否設有
        戶籍與是否有佔有之權源，二者並無關連，顯不得做為有權佔用之依據。雖
        上訴人吳連智所舉之證人卓萬成於鈞院八十九年三月三日準備程序證稱：上
        訴人吳連智及其父親在系爭土地蓋有漁塭，系爭土地曾聽長輩說吳連智之父
        親曾辦過租約，於四、五年前，約八十三年間聽說的，且由租約單據即可知
        道承租地係何地等語。惟查，證人卓萬成亦係違法之墾殖戶，被上訴人亦曾
        以竊佔罪對其提起自訴，雖因逾刑法追訴時效被判決免訴，但證人亦自承伊
        所墾植之土地並未向被上訴人承租，伊既與上訴人吳連智係有相同之利害關
        係，所為之證詞即有偏頗而難加採信。況依其所言，知悉上訴人吳連智在系
        爭土地上有租約乃耳聞言傳自不足採為有利於上訴人吳連智之認定，又其稱
        依租約單據即可認定承租地即為本件系爭土地，惟由上訴人吳連智所提出之
        單據，顯無法看出與本件土地有何關連，證人卓萬成之證詞不足憑採，應至
        為明顯。又另一證人黃填雖亦證稱：伊很早就聽說上訴人吳連智有承租繳納
        租金，但證人黃填依其自承亦為墾殖戶，且其所證述亦為耳聞言傳，亦難憑
        採，實難認上訴人吳連智所為之抗辯有所依據。
      3.本件上訴人吳連智主張有土地不定期租賃關係並不足採已如上述，且同意將
        河川地由人民使用，其性質係單方之行政處分行為，亦與民法上之租賃關係
        不同，有行政法院七十一年判字第一一六七號判決要旨可資參照，上訴人吳
        連智之主張顯無所據且本件上訴人吳連智所提出之繳納代金租金聯單，係民
        國四十八年以前之資料，而被上訴人於六十二年前後為管理系爭河川新生地
        ，曾依當時之臺灣省河川管理規則第二十條，就一部份之新生地，發給人民
        使用許可，以種植低莖作物，但所為之許可証中均有禁止「在河川行水區域
        內或出口處養蚵或建造漁塭」之明文記載，該許可之行為以二年或三年為期
        ，核其性質係屬公法上之單方行政行為，為行政處分。嗣後受許可者，竟違
        背許可之規定，紛紛違反使用許可擅自挖掘成為漁塭，並自行擴大占用面積
        ，多數並輾轉轉售圖利，故嗣後被上訴人即未再有許可之行為並將許可撤銷
        。適民國七十年間  發生「九三」水災，曾文溪行水區流水氾濫，不但摧毀
        濫墾魚塭，被上訴人之七股魚塭堤防亦崩潰造成損害，濫墾魚塭戶要求回復
        ，為此曾多次協調如何處理，惟最終台灣省河川違法魚塭處理小組業於七十
        一年七月十四日第九次小組會議決議，原則上應全面拆除剷平。被上訴人並
        先後三次於七十二年六月一日以七二府建水字第五七００五號、七十五年一
        月十七日七五府建水字第四九九號、同年十月一日七五府建水字第一一五二
        九九號公告及七十三年二月九日七三府建水字第一一六七０號、七十五年十
        二月二十日七五府建水字第一五一五五九號二次分別函告嚴禁繼續使用，並
        限期自行遷移，養殖戶請願請暫緩拆除，被上訴人未予同意。部分業者乃提
        起訴願、再訴願遞遭決定駁回，又提起行政訴訟案經行政法院判決將該案駁
        回。此有上開行政法院七十七年五月二十六日七十七年度判字第八七０號判
        決可按，上訴人吳連智亦在提起行政救濟之占用戶名單中，上訴人所主張之
        占有依據，亦均於該案中提出，但行政法院均未採認。嗣後又提出再審，並
        請求被上訴人就七十六年一月六日強制拆除漁塭之行為給予補償，亦於七十
        七年九月二十三日經行政法院七十七年度判字第一七０二號判決在案該判
        決既己明白確認圍築漁塭係屬禁止及應予取締之行為，被上訴人要求限期遷
        移乃合法有據，上訴人主張伊等有占有系爭土地之合法權源，與上開行政訴
        訟之判決相違背，亦與事實不符，實不足採。
      4.雖上訴人又以六十三年有透過省議員向省政府陳情，臺灣省政府答以在「：
        ：未測量前請臺南縣政府酌情處理，並依據目前耕作與漁塭狀況，不得再繼
        續擴大，以免爾後勘測時農民遭受無謂損失，經核可行准予照辦」且省水利
        局復於七十年間同意現有漁塭戶立切結書聽候規劃，上訴人等乃依省水利局
        之指示，立具切結書並由公證人認證在案，嗣於七十年發生九三水災大水沖
        壞上訴人等養殖漁塭，經上訴人陳情後，被上訴人同意上訴人等養殖業主由
        被上訴人或七股鄉公所派定之監督人員進入修復，又於七十五年間復與上訴
        人進行開發協調會，會中達成協調結論(三)「縣府確認現有漁塭之使用人為合
        法權益人」，乃主張伊等非無權佔用。但查：
        (1)臺灣省政府六十三年十二月間，函覆省議會之函文，其主旨僅在表示就民
          眾請求訂定河川法線，開放農民耕作一節，省政府水利局將暫以局部變更
          曾文溪出海口地區引水區域線，並請被上訴人機關酌情處理，並未見有對
          任何特定之違法墾殖漁塭者積極同意其佔用特定系爭河川新生地之依據，
          上訴人依此抗辯顯無所據。
        (2)又民國七十年間發生「九三」水災，曾文溪行水區流水氾濫，不但摧毀濫
          墾魚塭，被上訴人之七股魚塭堤防亦崩潰造成損害，濫墾魚塭戶要求回復
          ，七股合法魚塭業主因濫墾戶嚴重侵害其權益強烈反對，雙方形成對立情
          勢，被上訴人本於維護行水區安全及依法行事之考慮，自不得予淮許。惟
          濫墾戶透過民意代表陳情，始有上訴人所提出之臺灣省水利局之函文，惟
          上開函文亦僅指示被上訴人與養殖戶協調，並命濫墾戶立切結書不得擴大
          漁塭以待規劃處理，不能做為上訴人佔有土地之合法依據。雖其後經協調
          結果，達成暫同意養殖戶進行修復漁塭之工作，並將協調會議紀錄送省水
          利局核備，但因久無下文，養殖戶甚為關切，於七十一年二月十六日立法
          委員李宗仁來府稱水利局長答應漁民修復魚塭，被上訴人即以電話與水利
          局長連繫獲稱可暫修護，故以七一、二、十六建水字第一四三一九號函知
          漁民可進行修復魚塭，惟隔日七十一年二月十七日接到省府建設廳七一、
          二、十五建水字第七八七三號函示：「在不影響排洪原則下，由本府斟酌
          實際狀況自行處理」，與上述電話查詢之結果有所出入，鑑於曾文溪為主
          要河川，依台灣省河川管理規則規定為屬於省府管轄範圍，若省府未將河
          寬一六００公尺法線核定實施，自難允許在行水區內從事漁塭養殖工作，
          因此即於七十年二月二十四日以七十一府建字第一九一六號函通知禁止漁
          塭業主進入修護，嗣就河川違法漁塭戶處理做通盤檢討，台灣省河川違法
          魚塭處理小組亦於七十一年七月十四日第九次小組會議決議，原則上應全
          面拆除剷平。故上訴人所主張之水利局函及被上訴人之同意修復，僅係在
          協調之後暫准予修護並靜候處理之表示，被上訴人並未以任何方式同意其
          租用或許可使用。且嗣被上訴人並多次通知嚴禁繼續使用，並限期自行遷
          移，養殖戶請願請暫緩拆除，被上訴人未予同意，部分業者乃提起行政救
          濟程序，均遭駁回而確定，已明自確認圍築漁塭係屬禁止及應予取締之無
          權占有行為，詳如前述，伊等主張有占有系爭土地之合法權源，與上開行
          政訴訟之判決相違背，亦與事實不符，實不足採。
        (3)又上訴人所稱之七十五年五月二十二日曾文溪河川新生地魚塭區開發協調
          會紀要協調結論第(三)點部份載有「縣府確認現有漁塭之使用人為合法權益
          人」之文字，被上訴人否認之，上開會議紀錄應非屬被上訴人制作之正式
          會議紀錄，此由其附註載有「以上各點事實與縣府斷章取義之紀錄有出入
          」等語即可知悉，究竟上訴人係如何之合法權益人，有何占有之正當權源
          ，上訴人應舉證證明之。
    三證據：援用第一審所提證據。
丙、本院依職權調閱台灣臺南地方法院八十五年度自字第三四三號、八十五年度自字
    第三五六號歷審卷及臺南地方法院八十七年重訴字第三八八號等卷。
      理      由
一、查本件被上訴人起訴請求判命上訴人返還土地並給付相當租金之利益，係本於民
    法所有權之物上請求權、不當得利返還請求權之法律關係，此與被上訴人在刑事
    竊佔案審理中，附帶以侵權行為為由，請求民事損害賠償不同。上開二案訴訟標
    的不同，並非同一事件，被上訴人提起本訴，自無重複起訴之問題。況上訴人李
    明忠、吳連智等二人部分，雖經原審法院刑事庭另以八十五年度自字第三五六號
    各判處有期徒刑二月，緩刑三年；上訴本院以八十八年度上易字第六五八號撤銷
    原判決，均判決免訴確定。另本件上訴人鄭朝居、陳寶琳於該刑案中，經原審法
    院以八十五年度自字第三四三號判決免訴，經本院刑事庭以八十七年度上易字第
    二三０號判駁回被上訴人之上訴確定，並駁回被上訴人附帶民事訴訟，刑事庭既
    係以上訴人鄭朝居、陳寶琳判決免訴為由，駁回被上訴人附帶民事訴訟，並未對
    實體有所認定，且附帶民事損害賠償訴訟之訴訟標的為侵權行為損害賠償請求權
    ，與本件訴訟標的基於所有權之作用亦有不同，其提起本訴，不得謂違反權利保
    護之要件，亦無重複起訴之問題，合先敘明。
二、本件被上訴人起訴主張：坐落臺南縣七股鄉○○段六九之三、同段六九之四、同
    段六九之八、同段六九之三二、同段六九之三三、同段六九之三四、同段六九之
    三五地號土地（以下稱系爭土地）為河川公地之新生地，係臺南縣所有，由伊任
    管理機關，詎上訴人未經被上訴人之同意，即擅自在系爭土地中圍築土堤，設置
    魚塭從事養殖，上訴人李明忠占用如原判決附圖所示Ｄ斜線部分面積貳點零玖零
    玖公頃、上訴人鄭朝居占用Ｆ斜線部分面積參點零捌肆壹公頃、上訴人陳寶琳占
    用Ｇ斜線部分面積壹點壹壹伍肆公頃、上訴人吳連智占用Ｂ斜線部分面積貳點捌
    壹零柒公頃，另上訴人吳連智並在Ｃ斜線部分面積零點零壹參壹公頃建有平房建
    築物，經多次要求伊等自行拆除均未置理；並因上訴人等無權占用系爭土地從事
    養殖收益，係無法律上之原因而受有利益，致被上訴人無法管理使用系爭土地，
    受有相當於租金之損害；爰依民法第七百六十七條規定，將魚塭等佔用物拆除（
    塭堤拆除、池水排乾、養殖器具及養殖物移除）、平房建築物移除，並將土地返
    還被上訴人；另依不當得利之法律關係請求給付按占用面積公告地價百分之五計
    算相當於租金之損害。
    上訴人則以：伊等開墾系爭土地從事養殖已有數十年，早在民國六十二年前後，
    即經被上訴人機關許可合法使用系爭土地，被上訴人機關嗣雖撤銷許可，然亦有
    同意伊等在維持現狀不准擅自擴大之情形下，進入系爭土地修復塭堤繼續養殖，
    雖被上訴人機關內部人員更迭，或與其上級機關之連繫，容有疏失出入之處，此
    為機關內部行政管理事項，不得據此對抗伊等善意之使用人；且被上訴人確有同
    意伊等於系爭土地上使用，伊等與被上訴人機關歷次協商結論確認現有魚塭之使
    用人為合法權益人，而有雙方合意之情事，並非所謂公法上效果之單方行政行為
    ；又被上訴人機關早已同意伊等在系爭土地上繼續為養殖之行為，直到「政府規
    劃興築完畢後合理處理」為止，並以此為解除條件。兩造據此成立附解除條件之
    使用借貸契約，故伊等自有權占有，被上訴人尚未證明「政府規劃興築完畢」之
    解除條件已成就，其請求上訴人等拆除漁塭，返還土地，並無所據；上訴人吳連
    智另以伊祖先早在日據時期即已在系爭土地上開墾養殖並定居於其旁之十分塭，
    伊父吳添才於民國四十二年間即向被上訴人承租土地成立租賃關係，嗣由伊繼受
    繼續養殖迄今，伊與被上訴人應已成立不定期租賃契約關係等語，資為抗辯。
三、被上訴人主張系爭土地位於曾文溪舊七股堤防兩岸之間，為曾文溪行水區域內新
    生之河川公地，原屬未登錄地，在八十年間始第一次登記為臺南縣所有，由被上
    訴人任管理機關，系爭土地中如原判決附圖所示：Ｄ斜線部分面積貳點零玖零玖
    公頃由上訴人李明忠占用、Ｆ斜線部分面積參點零捌肆壹公頃由上訴人鄭朝居占
    用、Ｇ斜線部分面積壹點壹壹伍肆公頃由上訴人陳寶琳占用、Ｂ斜線部分面積貳
    點捌壹零柒公頃由上訴人吳連智占用，分別圍築土堤設置魚塭，於魚塭池內從事
    養殖收益；另上訴人吳連智並在Ｃ斜線部分面積零點零壹參壹公頃建有平房建築
    物等事實，業據被上訴人提出土地登記簿謄本八份（原審卷第十至十二、一六九
    至一七八、二０三至二一０頁）、確認書（同卷第十三至十八頁）等件（均影本
    ）為證，並經原審法院勘驗現場，並囑託台南縣佳里地政事務所測量人員派員現
    場鑑測，製有勘驗筆錄附卷（原審卷第四九至五二頁），並有該所函八十八年四
    月十四日八八所二字第三０六六號函及同月二十七日八八所二字第三四三六號函
    附測量成果圖在卷可按（見同卷第七四、七五、八三、八四頁），復為上訴人所
    不爭，自堪信為真實。
四、被上訴人主張上訴人為無權占有土地，本於所有權之作用，請求上訴人拆除魚塭
    ，返還占用之土地等語。惟為上訴人所否認，並以前開各情詞置辯，本院查：
（一）按依水利法第十條前段規定：省（市）、縣（市）各級主管機關辦理水利事業
      ，於不牴觸本法範圍內，得訂定單行章則。臺灣省政府為辦理水利，管理轄內
      河川，乃依水利法第十條之授權，訂頒臺灣省河川管理規則。依該規則規定，
      河川區域土地之管理，為河川管理範圍之一（同規則第二條第一項第五款）；
      所謂河川區域係指水利法施行細則第一百三十八條所稱水道防護範圍及河口區
      （同規則第四條第一項第一款）；而河川區域內、治理計畫線範圍內或堤防預
      定線內之公有土地，均屬河川公地（同規則第四條第一項第九款）。在河川區
      域內為：種植植物者；施設、改建、修復或拆除建造物者；採取土石者
      ；流放或浮置竹、木者；掘鑿、埋填或爆炸岩石者；高灘地美、綠化使
      用者；其他與河川管理有關之使用行為者，應向河川管理機關申請許可（同
      規則第三十四條第一項）。使用河川公地之行為，應依照同規則第三十八條之
      規定徵收使用費。所謂使用費，指管理機關因許可使用河川地，向使用人徵收
      之規費（同規則第四條第一項第十三款）。河川公地使用人自取得許可證之日
      起，逾六個月未使用或積欠使用費達一年者，或有全部或部分變更許可使用內
      容者，撤銷其許可（規則第三十五條第二、五款）。故使用河川公地，需向主
      管機關申請許可，此一許可行為，乃係行政機關基於職權所為公法上單方行為
      （林紀東著行政法第三百一十七頁），即便使用人須負擔一定之費用，乃屬賦
      稅或規費之性質，非行政機關立於私法主體之地位，所從事之一般私法上之契
      約行為甚明（行政法院七十一年度判字第一一六七號判決）。
（二）查系爭土地位於曾文溪舊七股堤防兩岸之間，屬河川區域內之河川公地，上訴
      人使用系爭土地，自需向為主管機關之被上訴人申請許可，此「許可」，性質
      上屬公法上之單方行為。被上訴人雖謂於六十二年前後，曾就部分新生地發給
      人民河川地使用許可書，許可農民種植低莖作物使用，惟違反使用許可圍築魚
      塭為養殖行為，即將原許可撤銷，未再有許可。本件上訴人謂其曾獲得許可，
      並舉下列為證，主張兩造間因而成立使用借貸契約云云，本院查：
    1.依上訴人所提臺灣省政府於六十三年十二月三十日以府建水字第一三一二一四
      號函復台灣省議會內容固稱：「．．擬預訂在六十五年度中編列預算．．再按
      照貴會建議，暫以局部變更曾文溪出海口地區引水區域線，在未（勘測前）由
      臺南縣政府酌情處理，並依據目前耕作與魚塭狀況，不得再．．擴大，以免日
      後勘測時農漁民遭受無謂損失．．」等語（見原審卷第六八頁）。臺灣省政府
      此函，僅要被上訴人及農漁民均保持現狀，等待政府將來編列預算、人力處理
      。並未積極地表示許可農漁民使用系爭土地，更難謂有何貸與之意思表示甚明
      。上訴人不得據該函主張有權占有土地。
    2.依上訴人提出存卷臺灣省水利局於七十年十一月四日以七十水政字第五一０三
      五號函知被上訴人，其內容為：「‧‧三七股河川地現有違法魚塭區請貴府協
      調漁民等確實而有效維持現狀與現有魚塭戶絕對不准擅自擴大，並繪圖拍照片
      留存備查再由現有魚塭戶立具切結書聽候政府規劃興築完畢後合理處理。否則
      ，在規劃方案未完成前一經發覺私自擴大擅行違築魚塭，政府立即辦理第二期
      強制全面執行拆除剷平工作，不得有任何異議」等語（見原審卷第六九頁）。
      應係局部變更曾文溪出海口地區引水區域線之計劃並未如期完成，而被上訴人
      （於九三水災後）又拒絕違法濫墾戶修復原有魚塭，臺灣省省水利局始以將「
      曾文溪七股河川地新生地規劃方案」列為優先處理對象，在此前仍要求佔用漁
      民立具切結書，維持現狀，以待政府規劃興築完畢後，再行「合理處理」。
      此函內容，仍係在現有違法魚塭應維持現狀，並非積極地許可漁民使用河川公
      地，更無對特定對象成立使用借貸之意。該函件亦不足為上訴人有權占有土地
      之依據。
    3.由上訴人提出被上訴人嗣於七一年二月十六日以七一府建水字第一四三一九號
      函台灣南部地區警備司令部七股警備中隊部並副知黃青山先生等：「曾文溪出
      口處所圍築之魚塭，協調結果同意由該項魚塭業主修復，在法線一六００公尺
      以外被沖失魚塭，請貴部在本(二)月底前准予持有切結書之魚塭業主機械由本府
      或七股鄉公所派定之監督人員進入修復」（見原審卷第七十頁）。此函固可認
      屬許可上訴人在內之違法養殖業者，在河川地從事養殖之行政處分。惟其後由
      被上訴人提出附卷於七十一年二月二十四日以七十一府建水字第一九六一八號
      函通知黃青山等人：「立即暫停進行被沖毀魚塭復原工作」（見原審卷第一０
      六頁）。則被上訴人前所許可修復之行政處分（七十一年二月十六日之行政處
      分），自已因實質違法（違反水利法第七十八條第一項第二款主管機關應禁止
      在行水區內圍築魚塭及其他養殖行為）而為前揭七十一年二月二十四日之行政
      處分所撤銷。
    4.上訴人另抗辯兩造曾於七十五年五月二十二日進行曾文溪七股河川新生地魚塭
      區開發協調會，會中達成協調結論「(三)縣府確認現有魚塭之使用人為合法權益
      人」等語，並提出協調會紀要為憑（見原審卷第七一、七二頁）。惟為被上訴
      人所否認，參佐上開紀要附註欄內亦載有「以上各點事實與縣府斷章取義之紀
      錄有出入」等語（見同上七二頁），自難以此證明被上訴人曾有如上確認之表
      示，上訴人復未舉證以實其說，實非可採。難解為與本件兩造有所謂使用借貸
      契約之合意存在。
    5.被上訴人並於七十五年十月一日以七五府建水字第一一五二九九號公告：「曾
      文溪七股區河川地開發區自七十五年十一月一日起嚴禁占用人繼續使用」（見
      原審卷第一一二頁）。漁民仍係未經許可繼續佔有系爭土地，被上訴人遂於七
      十六年三月間以行政執行之手段進行漁塭之拆除工作，經上訴人吳連智等部分
      佔用戶等以有合法佔用權源提起行政救濟程序，其訴願、再訴願遞遭決定駁回
      ，又提起行政訴訟經判決及再審判決將該案駁回等事實，有上開行政法院七十
      七年五月二十六日七十七年度判字第八七０號、七十七年判字第一七二○號再
      審判決可按（見原審卷第一一三至一三四頁）。是被上訴人雖曾於七十一年許
      可違法業者修復魚塭，惟又因該許可有違水利法規定而予以撤銷；又因農漁民
      圍築魚塭，違反台南縣河川公地種植使用許可書之許可，被上訴人多次公告及
      函告嚴禁繼續使用，係屬上訴人吳連智等違反許可所為撤銷許可之表示，該撤
      銷行政處分亦經行政法院認定並無違法可言，是漁民繼續佔有系爭土地，仍係
      未經許可，而無合法之權源。
（三）所謂使用借貸者，謂當事人約定，一方以物，無償貸與他方使用，他方於使
      用後，返還其物之契約，民法第四百六十四條定有明定。
      然許可使用河川公地之行為，係行政機關基於職權所為公法上單方行為，並非
      行政機關立於私法主體之地位，所從事之一般私法上之契約行為，又臺灣省政
      府六十三年十二月三十日府建水字第一三一二一四號函、臺灣省水利局七十年
      十一月四日七十水政字第五一０三五號函、被上訴人七一年二月十六日七十一
      府建水字第一四三一九號函、於七十一年二月二十四日以七十一府建水字第一
      九六一八號函及七十五年五月二十二日進行曾文溪七股河川新生地魚塭區開發
      協調會紀要，均係有關河川公地之使用許可問題，被上訴人即非立於私法主體
      之地位，成立私法使用借貸契約行為。況由前各該內容所載，被上訴人未曾表
      示同意就特定標的物即系爭土地，無償借與特定之上訴人等人使用之意思存在
      ，至為顯然，更遑論兩造有達成「以政府規劃興築完畢」為解除條件之使用借
      貸契約之合意。上訴人以上開函件內容辯稱兩造之間有附解除條件之使用借貸
      關係，或被上訴人有何同意上訴人占用之行為云云，伊本於兩造間之使用借貸
      法律關係占用系爭土地，即非可採。
（四）上訴人吳連智另主張其祖先早在日據時期即已在系爭土地上開墾養殖並定居於
      旁之十分塭，且其父吳添才於民國四十二年間，已向被上訴人台南縣政府繳納
      土地繳納代金地租，雖為被上訴人所否認，惟據上訴人吳連智提出地租聯單七
      張（見本院卷第五六至六二頁），並舉證人卓萬成及黃填為證據方法。經函查
      台南縣政府答覆以該等資料係民國四十一、四十二、四十五、四十六、四十七
      、四十八年間憑證，已逾保管期限，故無法提供等語（見卷第九四頁），惟由
      該等地租聯單之形式，及台南縣政府函未否認其真正，僅稱該資料逾保管期限
      ，應可信上訴人吳連智所提出之地租聯單為真正。再由證人卓萬成及黃  填均
      證稱：上訴人吳連智從小就隨父親在系爭土地上墾殖，並稱所承租之土地一直
      就在那裡，不可能變動等語（見本院卷八八至九十頁）。雖可採信上訴人吳連
      智使用之土地係延續自其父吳添才獲得被上訴人許可之部分，未曾移動。
      然許可使用河川公地之行為，係行政機關基於職權所為公法上單方行為，並非
      行政機關立於私法主體之地位，所從事之一般私法上之契約行為，即便使用人
      須負擔一定之費用，乃屬賦稅或規費之性質，非行政機關立於私法主體之地位
      ，所從事之一般私法上之契約行為，如前所述，則上訴人吳連智主張「其父吳
      添才與被上訴人間有租賃契約關係，上訴人在租賃期間屆滿後未於『一般交易
      觀念所認為相當之時期內』，為表示反對之意思，任憑上訴人繼續就租賃物為
      使用收益，就系爭土地，顯已存在不定期租賃關係」云云，即非可採。故僅可
      認為上訴人吳連智之父吳添才曾獲得被上訴人之許可，使用河川公地（因違反
      水利法規圍築魚塭養殖，前經撤銷許可，嗣在七十五年間並公告禁止，嗣於七
      十六年三月間以行政執行進行拆除漁塭，上訴人吳連智以有合法佔用權源提起
      行政救濟程序駁回確定），不能認上訴人吳連智亦獲得被上訴人之許可，更不
      能認有租賃契約關係存在。
（五）綜上所述，上訴人均無法證明其占有系爭土地有何合法之權源，是以被上訴人
      本於所有權之作用，請求上訴人吳連智、李明忠、鄭朝居、陳寶琳各
      應將被上訴人所管理坐落系爭土地上，如原審判決附圖所示：Ｂ斜線部分面
      積貳點捌壹零柒公頃、Ｄ斜線部分面積貳點零玖零玖公頃、Ｆ斜線部分面
      積參點零捌肆壹公頃、Ｇ斜線部分面積壹點壹壹伍肆公頃之魚塭等佔用物拆
      除（塭堤拆除、池水排乾、養殖器具及養殖物移除）；上訴人吳連智應將如原
      審判決附圖所示Ｃ斜線部分面積零點零壹參壹公頃之平房建築移除，並均將占
      用土地返還，為有理由，應予准許。
五、復按無法律上之原因而受利益，致他人受有損害者，應返還其利益，民法第一百
    七十九條定有明文。而無權占有他人之土地，可能獲得相當租金之利益，為社會
    通常之觀念（參照最高法院六十一年台上字第一六九五號判例）。參諸行政院核
    定國有出租基地，自民國八十二年七月一日起，一律依照土地申報地價年息百分
    之五計收租金，台灣省政府並據而訂定臺灣省省有基地租金率調整方案函送省屬
    各機關，有行政院八十二年四月二十三日台八二財字第一一一五三號函附國有出
    租基地租金率調整方案、臺灣省政府函及公報在卷可參（原審卷第一０一至一０
    四頁），此租金計算標準可供作本件計算被上訴人所受損害及上訴人所受利益之
    參考。又公有土地以各該宗土地之公告地價為申報地價，免予申報，平均地權條
    例施行細則第二十一條亦有明文。系爭土地八十三年七月一日以前公告地價每平
    方公尺為六十五元，八十三年七月一日以後則調整為每平方公尺七十五元，有台
    南縣佳里地政事務所地價證明書在卷可按（見原審卷(一)第一七九至一八０頁）。
    被上訴人請求依據較低之每平方公尺六十五元，按年息百分之五計算，自屬合理
    。從而，被上訴人請求上訴人如數給付自催告即起訴狀繕本送達翌日起回算五年
    之不當得利賠償金，及起訴狀繕本送達翌日起至清償日止之遲延利息，即：
    上訴人吳連智部分：其如原審判決附圖Ｂ、Ｃ部分占用面積合計為二萬八千二
      百三十八平方公尺，每平方公尺之公告地價為六十五元，則所受之損害金為九
      萬一千七百七十三元五角，上訴人占用迄今超過五年，被上訴人自得請求五年
      相當於租金之損害為四十五萬八千八百六十八元（元以下四捨五入），及自起
      訴狀繕本送達上訴人吳連智之翌日（即八十七年十二月十九日）起至清償日止
      按年息百分之五計算之利息，為有理由，應予准許。
    上訴人李明忠部分：其占用面積為二萬零九百零九平方公尺，每平方公尺之公
      告地價為六十五元，則所受之損害金為六萬七千九百五十四元，上訴人占用迄
      今超過五年，被上訴人得請求五年相當租金之損害金為三十三萬九千七百七十
      二元，及自起訴狀繕本送達上訴人李明忠之翌日（即八十七年十二月二十四日
      ）起至清償日止按年息百分之五計算之利息，為有理由，應予准許。
    上訴人鄭朝居部分：其占用面積為三萬零八百四十一平方公尺，每平方公尺之
      公告地價為六十五元，則所受之損害金為一十萬零二百三十三元，上訴人占用
      迄今已超過五年，被上訴人得請求五年相當於租金之損害金為五十萬一千一百
      六十七元，及自起訴狀繕本送達上訴人鄭朝居之翌日（即八十七年十二月十九
      日）起至清償日止按年息百分之五計算之利息，為有理由，應予准許。
    上訴人陳寶琳部分：其占用面積為一萬一千一百五十四平方公尺，每平方公尺
      之公告地價為六十五元，則所受之損害金為三萬六千二百五十元五角，上訴人
      占用迄今超過五年，被上訴人得請求五年相當租金之損害金為一十八萬一千二
      百五十三元，及自起訴狀繕本送達上訴人陳寶琳之翌日（即八十七年十二月二
      十二日）起至清償日止按年息百分之五計算之利息，亦有理由，應予准許。
六、是則原審判命上訴人各應拆除佔用物，將土地返還，並如數給付相當租金之利益
    ，於法並無不合，上訴意旨指摘原判決不當，求予廢棄改判，為無理由，應駁回
    其上訴。
七、兩造其餘攻擊防禦方法，於判決結果已不生影響，爰不逐一論述，併予敘明。
八、據上論結，本件上訴為無理由，依民事訴訟法第四百四十九條第一項、第七十八
    條、第八十五條第一項前段，判決如主文。
中      華      民      國    八十九    年      五      月       二     日
                                    臺灣高等法院臺南分院民事第三庭
~B1審判長法官  林    輝    雄
~B2      法官  莊    俊    華
~B3      法官  丁    振    昌
右為正本係照原本作成。
如對本判決上訴，須於判決送達後二十日內向本院提出上訴狀；未表明上訴理由者，
應於上訴後二十日內向本院提出理由書。
中      華      民      國    八十九    年      五      月       五     日
~B法院書記官  黃    惠    美


司法院資訊處製作；財團法人民間司法改革基金會備份。
